【裁判字號】    91,訴,703
【裁判日期】    920326
【裁判案由】    服務標章
【裁判全文】
臺北高等行政法院判決                              九十一年度訴字第七○三號
                              .
    原      告  宏碩文化事業股份有限公司
    代  表  人  甲○○董事長.
    訴訟代理人  李旦律師
    複代 理 人  江俊賢律師
    被      告  經濟部智慧財產局
    代  表  人  蔡練生（局長）
    訴訟代理人  乙○○
右當事人間因服務標章註冊事件，原告不服經濟部中華民國九十年十二月二十五日經
（九○）訴字第○九○○六三二九八一○號訴願決定，提起行政訴訟。本院判決如左
：
    主  文
原告之訴駁回。
訴訟費用由原告負擔。
    事  實
壹、事實概要：
    緣原告前於民國（以下同）八十八年十二月二十四日以「TravelCom」 服務標章
    （以下簡稱系爭服務標章），指定使用於商標法施行細則第四十九條所定商品及
    服務分類表第三十九類之旅行社，代辦出入國手續及預訂機票、車票、船票，代
    售國內外運輸事業之客票，安排露營、遊覽、觀光、旅行服務，向被告申請註冊
    。案經被告審查，認系爭服務標章圖樣上之「TravelCom」 ，指定使用於旅遊服
    務，易使人認為該服務之說明，應不予註冊，以九十年八月三十一日服務標章核
    駁第二九七一八號審定書予以核駁之處分。原告不服，提起訴願，遭駁回後，遂
    向本院提起行政訴訟。
貳、兩造聲明：
一、原告聲明：求為判決
１、訴願決定及原處分均撤銷。
２、訴訟費用由被告負擔。
二、被告聲明：求為判決如主文所示。
、兩造爭點：
    系爭服務標章是否為服務之說明，是否具識別性，有無商標法第七十七條準用同
    法第三十七條第十款及第四十三條規定之適用？
一、原告陳述：
１、原處分及訴願決定認系爭服務標章不得申請註冊，理由為：系爭服務標章圖樣上
    之「TravelCom」，係由「Travel」（旅遊）和「Com」（商務commerce、公司co
    mpany 之縮寫）結合而成，直接傳達給消費者的觀念有旅遊商務、旅遊公司之意
    ，以之作為標章，指定使用於旅遊服務等，實難謂非為服務本身之說明或與其有
    密切關連者，依商標法第七十七條準用同法第三十七條第十款及第四十三條之規
    定，自不得申請註冊云云。惟查：
(1)、系爭服務標章並非服務之說明：
、原處分及訴願決定認系爭服務標章係由「Travel」（旅遊）和「Com」（商務co-
    mmerce、公司company 之縮寫）結合而成，係屬服務本身之說明，而否准註冊。
    惟原告檢索經被告審定公告，指定使用於商標法施行細則第三十九類之旅行相關
    服務之服務標章，有諸多核准註冊之案例其中含有「Travel」字樣者，如「Tra-
    vel Winds」、「Travel Trend News」、「Travel Trencd」、「Taiwan Travel
    Intern」、「Travel Ideas」、「The Travel of Luxury」、「Tours Top Tra-
    vel」、「Travel Target」、「Tai An Travel」、「Tourex Travel」等。準此
    ，被告遽以系爭服務標章含有「Travel」字樣，即認係服務標章之說明，理由自
    嫌未足。被告先前對於前揭諸多含有「Travel」字樣之服務標章，皆認並非第三
    十九類服務之說明，而准予註冊，卻獨認本件服務標章係服務之說明，顯有行政
    恣意之違誤。
、英文單字「company」之縮寫為「co.」，鮮少有使用「com」作為company縮寫之
    情形，被告及訴願決定機關認「com」 係指公司之意，而認系爭服務標章中文翻
    譯為「旅遊公司」，係服務之說明云云，恐有誤會。
、系爭服務標章外型係經原告特殊設計，呈現粗細流線型字體，且原告為表彰系爭
    服務標章所指定之服務，係在解決消費者有關旅遊之困惑與需求，欲經由採訪、
    調查、分析評鑑及報導，將旅遊資訊透明呈現在消費者眼前，使原告得以成為消
    費者旅遊中之好夥伴，並期許與消費者有良好之互動，以提供消費者舒適暢快之
    旅遊過程，故在設計服務標章名稱時，便以兼具compass（指南）、comment（評
    比分析）、communicate（溝通）、companion（夥伴）、community （社群互動
    ）、comfort（舒適暢快）等數種涵意之「com」，與Travel複合；又由於現今網
    際網路甚為風行，原告為營造系爭服務標章之服務內含係如同網際網路一般無遠
    弗屆，遍及世界各地之意象，乃取用網際網路中為一般消費者所熟知之網址名稱
    「.com 」與「Travel」 複合，以圖彰顯原告服務之旅遊內容係遍及世界各地。
、綜上所陳，系爭服務標章有其獨特之意涵及設計匠意，顯非單純服務之說明。
(2)、系爭服務標章具識別性，依商標法第三十七條第十款但書及商標識別性審查要點
    之規定，應准予註冊：
、按「凡文字、圖形、記號、顏色組合或其聯合式，係表示申請註冊商標所使用商
    品之形狀、品質、功用、通用名稱或其他說明者。但有第五條第二項規定之情事
    而非通用名稱者，不在此限。」、「商標所用之文字、圖形、記號、顏色組合或
    其聯合式，應足以使一般商品購買人認識其為表彰商品之標識，並得藉以與他人
    之商品相區別。不符前項規定之圖樣，如經申請人使用且在交易上已成為申請人
    營業上商品之識別標識者，視為已符合前項規定。」商標法第三十七條第十款及
    第五條定有明文。再按「審查商標有無識別性，應就指定使用之商品（服務）、
    消費者之認知、實際交易情況及方式，判斷是否足以使一般消費者認識其為表彰
    商品（服務）之標識，並得藉以與他商品（服務）相區別。」被告於九十年十二
    月二十五日公告之商標識別性審查要點可資參照。
、原告早於系爭服務標章申請註冊之前，即自八十八年六月起發行 「TravelCom」
    旅遊雜誌月刊，提供全面性之旅遊資訊予消費者，由於 「TravelCom」旅遊雜誌
    深獲消費者喜愛，因此各大知名廠商如台灣大哥大、SUBARU汽車、中華汽車、MI
    TSUBISHI汽車、DUNHILL洋菸、SUZUKI汽車、大華證券等各大廠商相繼多次於「
    TravelCom」 雜誌中刊登全版廣告，原告為打響系爭服務標章之知名度，並與一
    百家特約商店成立合作契約，發行「TravelCom行遍天下讀者專屬ACard」，使持
    卡之消費者至各特約飯店、度假村、高級餐廳、主題樂園、KTV 等處消費時，享
    有折扣優惠，循據前揭條文及商標識別性審查要點，及就系爭服務標章實際交易
    情況及方式而觀，系爭服務標章透過原告在交易上之使用，已足以使一般消費者
    認識其為表彰原告服務之標識，而得藉以與其他服務相區別，應具識別性。
、原告為全面行銷自身品牌，復以系爭服務標章另指定使用於商標法施行細則第四
    十九條第三十五、四十一、四十二類之服務，相繼向被告申請註冊，並均經被告
    准予註冊，取得註冊證在案。
、系爭服務標章屬暗示性服務標章，應具識別性：
I、按商標識別性審查要點第三點第(三)項規定：「商標圖樣係以隱含譬喻方式暗示商
    品之形狀、品質、功用或成份、性質、特性、功能或目的等，但非為業者所必須
    或通常用以說明商品（服務）者，屬暗示性之商標，應具識別性」。
II、本件「TravelCom」 服務標章，指定使用於旅行社、觀光、旅行等服務，係以隱
    含譬喻方式暗示原告提供之服務，將經由採訪、調查、分析評鑑及報導，呈現旅
    遊資訊予消費者，期許原告與消費者有良好之互動，成為消費者旅遊中之好夥伴
    ，以提供消費者舒適暢快之旅遊過程，並暗示原告之旅遊服務具有無遠弗屆、遍
    及世界各地之特色。
III、系爭服務標章係原告所創用，用以譬喻暗示原告所提供之旅遊服務具有前揭特色
    ，而在此之前，並無任何同業競爭者曾在實際交易上使用此服務標章。甚且，系
    爭服務標章之文字圖樣亦非同業競爭者所必須使用，若由原告專用，並無礙於公
    平競爭之虞，循據商標識別性審查要點第五點及第三點第三項之規定，系爭服務
    標章應屬暗示性服務標章，具識別性。
２、綜上所述，原處分及訴願決定顯有違誤，請判決如原告訴之聲明。
二、被告陳述：
１、按「凡文字、圖形、記號、顏色組合或其聯合式，係表示申請註冊服務標章所使
    用服務種類之品質、功用、通用名稱或其他說明者」，不得申請註冊，為商標法
    第七十七條準用同法第三十七條第十款之規定。本件原告申請註冊之服務標章圖
    樣上之「TravelCom」，係由「Travel」（旅遊）和「Com」（商務commerce、公
    司 company之縮寫）結合而成，直接傳達給消費者的觀念是旅遊商務、旅遊公司
    ，以之作為標章，指定使用於旅遊有關服務，為指定服務直接、明顯說明，自有
    首揭法條之適用。且依原告所檢送之證據資料，難稱消費者在看到單獨之「Trav
    elCom」 即可認知、聯想該旅遊服務由獨一來源所提供，亦難稱已取得識別性。
    至原告所舉於第三十九類之旅行相關服務之標章及原告以相同圖樣於第三十五、
    四十一、四十二類獲准註冊云云，然因或「Travel」結合、組合部分不同及指定
    使用服務性質不同，案情有別，不宜執為本件亦應核准註冊之論據。
２、綜上所述，被告依法核駁原告註冊之申請，並無不合，請判決如被告答辯之聲明
    。
    理  由
一、按服務標章圖樣上之文字、圖形、記號、顏色組合或其聯合式，係表示申請註冊
    服務標章所使用服務之性質、品質、功用、通用名稱或其他說明者不得申請註冊
    ，為商標法第七十七條準用同法第三十七條第十款所明定。又「但有第五條第二
    項規定之情事而非通用名稱者，不在此限。」復為同條款但書所規定。而服務標
    章圖樣之文字、圖形、記號、顏色組合或其聯合式，依社會一般通念，如為服務
    本身之說明或與服務本身之說明有密切關聯者，即有該款不得申請註冊之適用，
    此參照改制前行政法院（現為最高行政法院）八十四年度判字第一四四二號判決
    意旨甚明。
二、本件被告係認原告申請註冊之「TravelCom」服務標章圖樣上之「TravelCom」，
    係由「Travel」（旅遊）和「Com」（商務commerce、公司company之縮寫）結合
    而成，以之作為標章，指定使用於旅遊服務等，為指定服務說明，應不准註冊，
    乃依商標法第七十七條準用同法第三十七條第十款及第四十三條之規定（原服務
    標章核駁審定書誤載為依商標法第七十七條準用同法第五條第一項及第四十三條
    之規定，業經被告以九十年十一月八日（九○）慧商○五四五字第九○○○九一
    ○○四號書函更正），為核駁之處分。原告不服，提起訴願及本件行政訴訟。
三、原告於本件行政訴訟中訴稱，該標章為其自創，早於八十八年六月間即將「Tra-
    velCom」當作「行遍天下」旅遊雜誌之名稱廣泛發行，成為國內享有盛譽之著名
    旅遊雜誌，足見「TravelCom」 已長久使用且在交易上成為其營業上之識別標識
    ，又該服務標章分別於第三十五、四十一、四十二類取得第一四○○一○、一三
    五○五六、一三八八○二號註冊服務標章云云。惟查：
１、本件服務標章圖樣上之「TravelCom」 ，無論是被告主張之由「Travel」（旅遊
    ）和「Com」（商務commerce、公司company之縮寫）結合而成，或是原告訴稱之
    由compass（指南）、comment（評比分析）、communicate（溝通）、companion
    （夥伴）、community（社群互動）、comfort（舒適暢快）等數種涵意之「com」
    與Travel（旅遊）複合而成，結果均直接傳達給消費者的觀念有旅遊商務、旅遊
    公司、旅遊指南、旅遊評比分析、旅遊溝通、旅遊夥伴、旅遊互動或旅遊舒適暢
    快之意，以之作為服務標章，指定使用於旅遊服務等，實難謂非為服務本身之說
    明或與其有密切關連者，自不得申請註冊。
２、從原告所檢具八十八年六月至九十年五月間數期「行遍天下旅遊月刊」資料，尚
    難稱已使一般消費者在看到「TravelCom」 時即會產生「行遍天下」之觀念，亦
    難稱見到「TravelCom」 即能聯想該服務是獨一來源即原告所提供，而認定為經
    原告長期使用，且在交易上已成為原告營業上商品識別之標識，自與商標法第三
    十七條第十款但書之規定不合。
３、標章之識別性依其指定使用商品或服務不同而強弱有異，相同標章圖樣雖於他類
    獲准註冊，仍不宜比附援引，執為本件亦應核准註冊之論據。
四、綜上所述，原告之陳詞均不可採，而被告以系爭服務標章圖樣易使人認為服務之
    說明，應不准註冊，所為核駁之處分，揆諸首揭規定，並無違誤，訴願決定予以
    維持，亦無不合。原告徒執前詞，訴請撤銷訴願決定及原處分，並無理由，應予
    駁回。
五、本件事證已臻明確，兩造其餘攻擊防禦方法與本件判決結果不生影響，故不逐一
    論述，併此敘明。
據上論結，本件原告之訴為無理由，爰依行政訴訟法第九十八條第三項前段判決如主
文。
中    華    民    國      九十二      年      三      月      二十六    日
                              臺 北 高 等 行 政 法 院 第 二 庭
                                    審 判 長 法    官 徐瑞晃
                                             法    官 李得灶
                                             法    官 吳慧娟
右為正本係照原本作成。
如不服本判決，應於送達後二十日內，向本院提出上訴狀並表明上訴理由，如於本判
決宣示後送達前提起上訴者，應於判決送達後二十日內補提上訴理由書（須按他造人
數附繕本）。
中    華    民    國      九十二      年      三      月      二十六    日
                                             書 記 官 劉道文


司法院資訊處製作；財團法人民間司法改革基金會備份。
